臺灣高雄地方法院刑事判決　　　　　　95年度訴字第2964號
公　訴　人　臺灣高雄地方法院檢察署檢察官
被　　　告　乙○○
選任辯護人　林石猛律師
　　　　　　李佳冠律師
　　　　　　林岡輝律師
上列被告因偽造文書等案件，經檢察官提起公訴（94年度偵字第
21912 號），本院判決如下：
    主  文
乙○○連續犯行使偽造私文書罪，處有期徒刑捌月，減為有期徒
刑肆月，如易科罰金，以銀元佰元（即新台幣玖佰元）折算壹
日。
    事  實
一、乙○○係長欣環保股份有限公司（下稱長欣公司）實際負責
    人，丁○○係花蓮縣秀林鄉大檜山龍鳳池大理、白雲石礦區
    （下稱龍鳳池礦區）之有權代表人，其2 人於民國93年6 月
    24日就未來可能共同經營龍鳳池礦區之相關事宜，簽定「意
    向書」，約定應由乙○○先行出資新台幣（下同）6 千萬元
    後，丁○○始轉讓該礦區經營權百分之45股份予乙○○，再
    簽訂正式契約以共同經營該礦區。乙○○明知其尚未支付6
    千萬元予丁○○，而未與丁○○簽定正式契約共同經營該礦
    區，為順利募集資金，及符合中國鋼鐵股份有限公司（下稱
    中鋼公司）所要求石料供應廠商之條件，以便與中鋼公司訂
    定大理石、白雲石交貨契約（下稱交貨契約），使上開龍鳳
    池礦區所開採之石礦順利售出，竟基於偽造私文書、行使偽
    造私文書之概括犯意，於93年9 月30日，先在其位於高雄縣
    鳳山市○○○路70巷2 號2 樓住處，製作日期為93年9 月30
    日，以代表人為丁○○、經營者為乙○○名義，內容為「依
    照經濟部台濟採字第玖陸伍號，大檜山南方地方礦區所在
    地：台灣省花蓮縣秀林鄉、採礦者李忠恕於九十二年六月三
    十日，批註推舉丁○○為代表人核准並與吳鍚勳先生申請加
    入共同經營、特此為證。」之「礦區證明事項」文書，再以
    影印丁○○蓋用於上述「意向書」中之真正印文，加以剪下
    黏貼在上開礦區證明事項所示「代表人：丁○○」項下之方
    式，盜用丁○○之印文，而偽造丁○○名義共同出具之「礦
    區證明事項」文書1 紙，伺機黑白或彩色影印以便行使（以
    下行使部分均係影印本），足生損害於丁○○。旋於93年10
    月間某日，在其位於高雄縣鳳山市○○路3 巷22號之15之營
    業場所，遊說丙○○投資龍鳳池礦區，並為取信於丙○○，
    乃將上揭偽造之「礦區證明事項」文書提示與丙○○閱覽而
    行使之，經丙○○認為有利可圖，乃邀集戊○○加入投資，
    而於2 日後再共同前往乙○○上開辦公處所，乙○○乃承前
    犯意，再次將該偽造之「礦區證明事項」文書提示予丙○○
    、戊○○共同閱覽，並向丙○○、戊○○表示將設立「博達
    通股份有限公司」（下稱博達通公司）經營龍鳳池礦區，如
    出資可取得博達通公司股權及長欣公司與中鋼公司間之交貨
    契約股權，投資後，93年年底就會獲利，丙○○、戊○○均
    信以為真，而均決定投資，並均交付投資款項。乙○○嗣分
    別於93年12月7 日收取戊○○所交付如附表所示支票後某日
    、於93年12月25日收取丙○○投資款項後某日，將上揭偽造
    之「礦區證明事項」文書裝訂於花蓮縣秀林鄉大檜山龍鳳池
    大理、白雲石礦經營計劃與展望1 書（下稱經營計劃書）內
    ，製作經營計劃書2 冊，並分別交付予丙○○、戊○○各1
    冊，而先後行使上揭偽造之「礦區證明事項」文書。另因中
    鋼公司要求石料供應商須與礦主簽定正式契約，乙○○明知
    其與丁○○所簽定之「意向書」並非正式契約，為能順利與
    中鋼公司簽定交貨契約，復基於偽造私文書及行使偽造私文
    書之犯意，於93年12月間某日，在其位於高雄縣鳳山市○○
    路3 巷22號之15之營業場所，以打字方式繕打上揭「意向書
    」之條款內容，然將「意向」之記載悉數改為「協議」後，
    再以前述相同盜用丁○○印文之方式，而偽造內容為丁○○
    業已與乙○○共同經營龍鳳池礦區之「協議書」1 份，足生
    損害於丁○○，並於93年12月間某日，將上開偽造之「礦區
    證明事項」文書、「協議書」（亦提出影本）一併行文予中
    鋼公司，而行使之，足生損害於丁○○及中鋼公司對於石料
    供應廠商審查判斷之正確性。嗣因中鋼公司未與長欣公司簽
    定交貨契約，及博達通公司未能成立，戊○○查覺有異，乃
    向丁○○詢問，始循線查悉上情。
二、案經戊○○訴由臺灣高雄地方法院檢察署檢察官偵查起訴。
    理  由
壹、證據能力部分：
一、告訴人戊○○警詢陳述無證據能力：
    按被告以外之人，於審判外之言詞或書面陳述，除法律有規
    定者外，不得作為證據，刑事訴訟法第159 條第1 項定有明
    文。證人即告訴人戊○○前開警詢中之陳述，業據被告爭執
    其證據能力，並經檢察官同意排除，自屬傳聞證據，而無證
    據能力。
二、按被告以外之人於審判外之言詞或書面陳述，除法律有規定
    者外，不得作為證據。次按除顯有不可信之情況外，公務員
    職務上製作之紀錄文書、證明文書，得為證據，刑事訴訟法
    第159 條第1 項、第159 條之4 第1 款分別定有明文。查卷
    附建物及土地所有權狀、經濟部台濟採字第玖陸伍號採礦
    執照，為相關公務員基於其權責所製發之足以證明不動產所
    有權歸屬、礦區經政府核准許可採礦之證明文件，乃為例常
    公務過程中製作之證明文書，依上揭刑事訴訟法第159 條之
    4 第1 款規定，公務員職務上製作之證明文書，應有證據能
    力。
三、按刑事訴訟法第159 條之5 規定：「被告以外之人於審判外
    之陳述，雖不符前四條之規定，而經當事人於審判程序同意
    作為證據，法院審酌該言詞陳述或書面陳述作成時之情況，
    認為適當者，亦得為證據。當事人、代理人或辯護人於法院
    調查證據時，知有第159 條第1 項不得為證據之情形，而未
    於言詞辯論終結前聲明異議者，視為有前項之同意」。查卷
    附卷附中鋼公司95年12月6 日（95）中鋼C1字第108688-241
    0 號函、96年6 月28日（96）中鋼C1字第1258 23-1261號函
    、96年8 月28日（96）中鋼C1字第125823-1705 號函、存證
    信函、相關支票影本暨簽收字跡、花蓮礦區退回股金約定書
    、確認書、基富財務管理顧問有限公司（下稱基富公司）收
    款明細表、經濟部自行收納款項統一收據、公司設立登記預
    查名稱申請表、臺灣白雲石生產廠商登記需知、順揚礦業技
    師事務所龍鳳池大理石礦場礦區開發評估報告書、財團法人
    石材工業發展中心材料試驗實驗室93年5 月27日試驗報告、
    中鋼公司94年3 月2 日傳真函文、讓渡書、支付丁○○先生
    現金明細、技師合約書、技師費計算表、支出證明單、收據
    、匯款單、經濟部礦物局礦區稅繳納證明單、順揚礦業技師
    事務所請款單、花蓮縣政府函文2 紙等文件，性質上均屬證
    人或相關文述製作人於審判外之書面陳述，非屬刑事訴訟法
    第159 條之4 所定之例外情形，故原不具證據能力，然檢察
    官、被告乙○○及其辯護人明知該等陳述有刑事訴訟法第15
    9 條第1 項不得為證據之情況，於本院審理中均同意引為證
    據，本院復審酌該等書面之製作均係該等人員於其權責範圍
    內根據實際狀況所製作，並無非法取得之不適當情形，其作
    成之外部情況並無不當，應得採為認定事實之依據。
貳、實體部分：
一、訊據被告乙○○固坦認有於上揭時、地以上述方式偽造不實
    之「礦區證明事項」文書，及於93年12月間某日將上開文書
    與「協議書」一併行文中鋼公司而行使等事實，然矢口否認
    有何向告訴人及丙○○行使偽造之「礦區證明事項」文書，
    及偽造「協議書」並行使等情，辯稱：伊製作該「礦區證明
    事項」文書係針對中鋼公司之要求而製作，伊將「礦區證明
    事項」文書附於經營計劃書而提出予中鋼公司，但並未向告
    訴人及證人丙○○提出該文件，告訴人所提出之經營計劃書
    為極機密之資料，伊均放在資料庫中，所有的股東都沒有該
    份資料；另「協議書」係中鋼公司希望將「意向書」改為協
    議書之名義，伊當時人在高雄，有以電話向丁○○說明中鋼
    公司該等要求，丁○○說沒關係，以後再交給他補蓋章即可
    ，是伊製作「協議書」係經事先照會丁○○而得其同意云云
    。經查：
  (一)被告確為順利募得資金及與中鋼公司簽定交貨契約，而於上
    揭時、地，以上揭方式，未經丁○○之同意，偽造丁○○名
    義之「礦區證明事項」文書，並於93年12月間某日，將「礦
    區證明事項」文書與「協議書」一併行文予中鋼公司，以申
    請成為石料供應商一節，業據被告於本院審理時坦認不諱，
    且據證人即龍鳳池礦區礦主丁○○於偵查中結證其並未在上
    開文件上蓋章，但其上之印文為真正等情明確（偵卷第63、
    64頁），並有中鋼公司95年12月6 日（95）中鋼C1字第1086
    88-2410 號函（院卷第52頁）暨所附之經營計劃書2 冊、礦
    區開發評估報告書、96年6 月28日（96）中鋼C1字第125823
    -1261 號函（院卷第102 頁）及「礦區證明事項」文書、協
    議書影本各1 紙（偵卷第15、17頁）在卷可憑，此部分事實
    ，堪以認定。
  (二)被告雖辯稱伊並未提出該偽造之「礦區證明事項」文書予告
    訴人及證人丙○○觀看云云。惟證人丙○○於本院審理時證
    稱：其經過村長介紹前往聽取被告對本件投資案之說明，被
    告一開始即對其提示「礦區證明事項」文書、技師簽證等資
    料，被告手上有1 本完整之經營計劃書，其將該書中部分內
    容零零星星影印供其閱覽，但並未將整本經營計劃書提示，
    其去聽完2 天後，才介紹告訴人及其太太一起前往，告訴人
    第一次去時，被告就有將經營計劃書中較重要之內容，例如
    「礦區證明事項」文書、成本分析資料，另外影印成零星之
    資料交給告訴人，並且同時將被告手上之整本資料比對給其
    與告訴人看，其與告訴人投資之後，被告才將整本之經營計
    劃書交付給其與告訴人等語（院卷第119 、121 、122 、12
    4 頁）。且證人即告訴人於偵查中亦證稱：被告在93年10月
    間提出礦區證明事項，邀其投資礦區，並稱欲將採得之白雲
    石交給長欣公司出貨給中鋼公司、及於本院審理中證稱：事
    實應如證人丙○○所述，被告手拿經營計劃書，再影印資料
    給伊等，確定當初有看到「礦區證明事項」文書等語（院卷
    第129 頁）明確。再被告雖辯稱經營計劃書為機密文件，伊
    並未交付與公司其他股東云云，然告訴人及證人丙○○均分
    別於偵查中及本院審理中提出經營計劃書，有經營計劃書影
    本與正本共2 冊扣案可憑，且核證人丙○○所提出之經營計
    劃書，與被告於偵查中所提出之經營計劃書資料夾格式完全
    相同，僅外殼顏色不同等情，亦據本院當庭勘驗明確（卷第
    11 8頁），另證人丙○○亦有投資博達通公司，並將投資款
    交付被告而成為博達通公司日後如有成立時之股東，除據證
    人丙○○結證明確（院卷第120 頁）外，並有卷附入股繳款
    確認書2 紙、被告簽收確認之繳款支票9 紙可憑（院卷第14
    3 至第154 頁），顯見被告辯稱未曾交付經營計劃書給任何
    股東等情，顯不實在。從而，被告確於偽造該不實之「礦區
    證明事項」文書後，先向證人丙○○行使，嗣於丙○○邀告
    訴人聽取本件投資案後，又再於93年10月間某日向告訴人、
    丙○○行使該不實之「礦區證明事項」文書，並於其等2 人
    繳足資金後，將偽造之「礦區證明事項」文書裝訂於經營計
    劃書內，分別交付予丙○○、戊○○各1 冊，而先後行使偽
    造之「礦區證明事項」文書等情，均堪以認定。被告上開所
    辯，顯為卸責之詞，委無可採。
  (三)被告雖又辯稱「協議書」係經丁○○同意製作云云，然證人
    丁○○業於偵查及本院審理中分別證述「協議書」上之印文
    並非其親自蓋用，被告並未事先打電話向其告知中鋼公司要
    求要使用協議書之名義，其亦未曾答應被告製作協議書，更
    未答應要日後補蓋章等情明確（偵卷第64頁、院卷第85、86
    頁）；參以被告前於偵查中復已自承並未與丁○○簽定正式
    契約，其必須募集資金6 千萬才能正式簽約等語（偵卷第77
    、78頁），核與丁○○與被告於93年6 月24日所簽立之意向
    書，內容記載：「經雙方意向同意定立下列條款」、「意向
    同意經甲乙雙方認可未盡事宜合約補充說明」，及證人丁○○於本院審理時所證述：該文件係表示雙方有一個意向，被
    告向其表示要找人來投資，其表示同意之意，亦即若被告找
    到人來投資而能拿出資金6 千萬元，其願意與被告簽立正式
    協議書等語（院卷第83頁），及參酌證人丁○○嗣於94年2
    月間以存證信函催告被告提出資金否則「意向書」作廢，有
    存證信函1 份附卷可稽（偵卷第52頁）等情，足認被告與礦
    主丁○○所簽立之「意向書」並不具正式契約之效力，在被
    告未募集6 千萬資金前，證人丁○○實無可能與被告簽定合
    作經營本件礦區之正式契約，而被告既遲至94年2 月份尚未
    與證人丁○○簽立正式契約，證人丁○○自無可能於93年10
    月份出具已與被告共同經營龍鳳池礦區之「礦區證明事項」
    文書及於93年12月間簽署「協議書」，證人丁○○上揭證詞
    ，應可採信。另證人丙○○雖於本院審理時庭證稱：協議書
    係其陪被告去向丁○○繳權利金，將此份協議書交予丁○○
    蓋章云云（院卷第130 頁），然其事後又改證稱：其只知道
    帶錢去解決問題，但丁○○有無蓋章其不清楚，其僅看到空
    白未蓋章之協議書云云，則其證言前後不一，此部分記憶是
    否屬實，即有疑義；且證人丙○○所證上情，均為被告所否
    認，衡以證人丙○○所證內容對被告為有利之事實，果有其
    情，被告即無自始未予提出或加以否認之理，準此，證人丙○○此部分所證，顯屬記憶有誤而不實，無足憑採。又本件
    被告與丁○○所簽之「意向書」，依雙方當時簽立該文書之
    真意，僅係就雙方日後定立正式合作採礦契約之條件為約定
    ，於該條件成就後，始定立正式契約，是「意向書」不等同
    於正式契約，業如前述，而上開當事人之真意，亦與「意向
    」2 字之文義解釋相符，與「協議書」在社會通念上認定係
    代表正式契約，2 者顯然效力並不相同，被告將上開「意向
    書」內容中「意向」2 字，悉數改為「協議」2 字，實質上
    已變更原「意向書」之內容、效力，而為內容不實之文書，
    確足已影響證人丁○○以其名義製作文書之真正性、信用性
    ，足生損害於證人丁○○，是被告前於偵查中辯稱所製作之
    「協議書」內容與「意向書」相同，不生損害於丁○○云云
    ，亦無可採。綜上，被告確有於上揭時、地偽造「協議書」
    並足生損害於丁○○等事實，亦堪認定。
  (四)綜上，被告分別於上揭時、地偽造「礦區證明事項」文書、
    協議書，而連續向證人丙○○及向告訴人行使不實「礦區證
    明事項」文書及向中鋼公司一行為行使上揭2 不實私文書之
    犯行，均堪以認定，應予依法論科。
三、被告行為後，刑法業於94年2 月2 日修正公布部分條文，並
    於95年7 月1 日施行（以下簡稱現行刑法，95年7 月1 日施
    行前之刑法簡稱修正前刑法）。本次修正涵蓋之範圍甚廣，
    故比較新舊法時，應就罪刑有關之共犯、牽連犯、連續犯、
    有無累犯加重、自首減輕暨其他法定加減原因與加減例等一
    切情形，綜其全部罪刑之結果而為比較：
  (一)修正前刑法第56條規定：「連續數行為而犯同一之罪名者，
    以一罪論。但得加重其刑至2 分之1 。」，而現行法業已刪
    除上開連續犯之規定，不再以一罪論，是於現行刑法修正施
    行後，被告之數犯罪行為，即須分論併罰，此刪除雖非犯罪
    類型之變更，但顯已影響行為人刑罰之法律效果，自屬法律
    有變更，依刑法第2 條第1 項前段規定，仍應適用較有利於
    被告之行為時法律即修正前刑法論以連續犯，此有最高法院
    95年第8 次刑事庭會議決議可資參照。
  (二)刑法第55條關於想像競合犯之規定，於修正後增訂「但不得
    科以較輕罪名所定最輕本刑以下之刑」之但書規定，依最高
    法院95年5 月23日95年第8 次刑事庭會議決議，認此係科刑
    之限制，為法理之明文化，非屬法律之變更，即無法律修正
    比較適用之問題，應依裁判時法論處（最高法院95年11月7
    日95年第21次刑事庭會議決議參照）。
  (三)就修法前後易科罰金之折算標準而言：修正前刑法第41條第
    1 項前段規定：「犯最重本刑為5 年以下有期徒刑以下之刑
    之罪，而受6 個月以下有期徒刑或拘役之宣告，因身體、教
    育、職業、家庭之關係或其他正當事由，執行顯有困難者，
    得以1 元以上3 元以下折算1 日，易科罰金。」，又易科罰
    金折算標準，依廢止前罰金罰鍰提高標準條例第2 條前段規
    定，就其原定數額提高為1 百倍折算1 日，即以銀元3 百元
    （即新臺幣9 百元）折算為1 日。惟現行法第41條第1 項前
    段則規定修正易科罰金之折算標準為得以新臺幣1 千元、2
    千元或3 千元折算1 日，易科罰金。」，經比較結果，以修
    正前刑法之規定，較有利於被告。
  (四)本件經整體比較結果，裁判時法並未較為有利。從而，應依
    刑法第2 條第1 項前段規定，適用被告行為時法論罪科刑。
四、按行使影本，作用與原本相同，偽造私文書後，持以行使其
    影本，偽造之低度行為為高度之行使行為所吸收，應論以行
    使偽造私文書罪，最高法院著有70年台上字第1107號判例可
    資參照。又按刑法上偽造文書罪章為侵害社會法益之罪，其
    所保護之被害客體為社會公共信用之法益，而非個人之法益
    ，故應以其被偽造之文書種類之個數為計算罪數之標準，而
    非以被害人之人數為標準；刑法第210 條偽造私文書罪所謂
    「足以生損害於公眾或他人」，僅為該罪構成要件之一，非
    謂應以足生損害人數之多寡資為認定罪數之依據（最高法院
    84年台上字第669 號判決要旨參照），是本件被告雖曾以一
    行為同時向證人丙○○及告訴人行使上揭偽造之「礦區證明
    事項」文書，應僅成立一行使偽造私文書之犯行。核被告所
    為，係犯修正前刑法第216 條、第210 條之行使偽造私文書
    罪。被告盜用丁○○印文之行為，為偽造私文書之階段行為
    ，又其偽造私文書後持以行使，其偽造之低度行為復為行使
    之高度行為所吸收，均不另論罪。又被告於93年12月間，以
    一行文中鋼公司之行為，而行使偽造之「礦區證明事項」文
    書及「協議書」，為想像競合犯，應從情節較重之行使證明
    被告具有龍鳳池礦區經營權之「礦區證明事項」文書之行使
    偽造私文書罪處斷。又被告多次行使偽造「礦區證明事項」
    文書之犯行，時間緊接，犯罪構成要件相同，顯係基於概括
    之犯意反覆為之，爰依修正前刑法第56條連續犯之規定論以
    一罪，並加重其刑。公訴意旨雖僅起訴被告偽造「礦區證明
    事項」文書、於93年10月間邀集告訴人投資時向告訴人行使
    偽造「礦區證明事項」文書之犯行，就被告其餘多次之行使
    「礦區證明事項」文書之犯行、同時向證人丙○○行使偽造
    之「礦區證明事項」文書、被告偽造「協議書」並加以行使
    等事實均未論及，惟此未予論及部分與經起訴部分，既分別
    有連續犯、單純一罪、想像競合犯之裁判上一罪關係，均為
    起訴效力所及，本院自應併予審理。爰審酌被告前有違反票
    據法前科，有台灣高等法院被告前案紀錄表1 份在卷可憑，
    素行不佳，又其既為經商之人，竟不思以誠信、正當方式經
    營生意，為求順利經營礦區以採礦出售中鋼獲利，竟以投機
    之偽造、行使偽造私文書之方式，向告訴人及證人丙○○募
    集資金及向中鋼公司申請成為石料供應商，足生損害於丁○○，並影響告訴人、丙○○與中鋼公司商業經營判斷，行為
    實有不該，且其犯後僅坦認部分事實，態度亦難認良好，惟
    念其於事後已將投資款項退還予證人丙○○，有證人丙○○
    於本院審理中之證詞及卷附上開支票影本暨證人丙○○簽收
    之字跡1 份可資佐認（院卷第156 、157 頁）。再告訴人要
    求退股後，被告簽發面額共計300 萬元之本票2 紙，於94年
    3 月25日交付予告訴人收受，及嗣於94年5 月5 日提供其配
    偶林月嫣名下之房屋及以林月嫣作為保證人，而擔保其應退
    還告訴人股金之債權，亦有卷附建物及土地所有權狀、花蓮
    礦區退回股金約定書各1 份、本票影本2 紙可憑（偵卷第42
    至第44頁），迄至於本院審理時，被告仍陳明願意與告訴人
    和解，而可認尚有彌補告訴人之損失之意願，且其所收取之
    告訴人、證人丙○○繳交之投資款項，確實運用於龍鳳池礦
    區（詳如後述），行為動機尚非惡劣等一切情狀，量處如主
    文所示之刑。再按「中華民國96年罪犯減刑條例」業經總統
    於96年7 月4 日公布，同年7 月16日施行，本件被告犯罪時
    間，係在96年4 月24日以前，且其所犯罪名與宣告刑，經核
    符該條例第2 條第3 款規定，且無第3 條所列不予減刑之情
    形，本件即應於減刑後，依同條例第7 條規定於判決主文同
    時諭知其宣告刑及減得之刑，並諭知易科罰金之折算標準。
    又偽造之協議書1 紙，已於被告搬家時遺失，而無從尋獲，
    業據被告於偵查中供明在卷（偵卷第77頁），本件所偽造之
    「礦區證明事項」文書，雖亦為被告所有供犯本件犯罪所用
    之物，然並未據扣案，為免執行困難，爰均不予宣告沒收。
    告訴人、證人丙○○及中鋼公司所提出之經營計劃書內，雖
    均附有偽造之「礦區證明事項」文書影本，而可認為被告供
    犯本件犯罪所用之物，然既已分別交付予告訴人、證人丙○○、中鋼公司，而為其等所有，自非屬被告所有；另該等文
    件上之「丁○○」印文，則係真正之印文，並非偽造之印文
    ，俱不得予以宣告沒收，亦附此敘明。
五、不另為無罪之諭知：
  (一)公訴意旨另以：
    1.被告於偽造上開「礦區證明事項」文書時，並有以打字方
      式於該偽造「丁○○」之署名，而有偽造署押之犯行。
    2.被告明知其尚未取得礦區經營權，且長欣公司尚未與中鋼
      公司簽立交貨契約，仍於93年10月間，透過證人丙○○之
      介紹，向告訴人招募入股投資龍鳳池礦區，並佯稱：其與
      礦主丁○○共同經營上開礦區，且長欣公司已與中鋼公司
      簽立交貨契約，欲設立博達通公司經營礦區為由，遊說告
      訴人投資博達通公司，承諾告訴人出資5 百萬元，可取得
      博達通公司百分之十股權及長欣公司與中鋼公司間交貨契
      約百分之十股權，並出示上開偽造之「礦區證明事項」文
      書以取信於告訴人，致告訴人陷於錯誤，於93年12月7 日
      交付如附表所示面額共500 萬元之支票4 紙予被告，被告
      即將上開支票交由配偶林月嫣（另為不起訴處分）提示付
      款。因認被告涉犯刑法第339 條第1 項詐欺取財罪嫌云云
      。
  (二)按被告未經審判證明有罪確定前，推定其為無罪；犯罪事實
    ，應依證據認定之，無證據不得認定犯罪事實。又不能證明
    被告犯罪或其行為不罰者，應諭知無罪之判決，刑事訴訟法
    第154 條、第301 條第1 項分別定有明文。次按事實之認定
    ，應憑證據，如未能發現相當證據，或證據不足以證明，自
    不能以推測或擬制之方法，為裁判基礎；且認定不利於被告
    之事實須依積極證據，苟積極證據不足為不利於被告事實之
    認定時，即應為有利於被告之認定；另認定犯罪事實所憑之
    證據，雖不以直接證據為限，間接證據亦包括在內，然而無
    論直接證據或間接證據，其為訴訟上之證明，須於通常一般
    之人均不致有所懷疑，而得確信其為真實之程度者，始得據
    為有罪之認定，倘其證明尚未達到此一程度，而有合理之懷
    疑存在而無從使事實審法院得有罪之確信時，即應由法院為
    諭知被告無罪之判決（最高法院40年台上字第86號、30年台
    上字第816 號、76年台上字第4986號分別著有判例參照）。
    再按告訴人之告訴，係以使被告受刑事訴追為目的，是其陳
    述是否與事實相符，仍應調查其他證據以資審認，最高法院
    30年上字第816 號、52年台上字第1300號等判例可資參照。
    末按刑法第339 條第1 項之詐欺取財罪，係以行為人有不法
    所有之意圖及施用詐術使人陷於錯誤而交付財物為構成要件
    ，茍其行為若未具備不法所有意圖之要件時，即非可繩以刑
    法詐欺之罪，合先敘明。
  (三)公訴意旨認被告涉犯上開偽造署押罪嫌及詐欺罪嫌，無非以
    ：被告於偵查中之供述、告訴人之指訴、證人丁○○於偵查
    中之證述暨附表所示之支票影本、「意向書」、「礦區證明
    事項」文書影本、確認書等文件為其論據。然訊據被告雖坦
    認以打字方式繕打該「礦區證明事項」文書內之文字及坦承
    確收取告訴人如附表所示支票5 紙並兌現、未與證人丁○○
    正式簽約及中鋼公司未與長欣公司簽定交貨契約等情，然堅
    決否認有何詐欺之犯行，並辯稱：伊並無詐騙告訴人之意，
    所取得之告訴人資金確實用於投資，本件投資雖有虧損，伊
    願意賠償告訴人，伊與證人丁○○簽立「意向書」，係約定
    3 千萬為設備費用，另3 千萬需礦區開工之證件齊全才支付
    ，伊投資後負責業務、資金，前後已支出開路費用及借予證
    人丁○○相關技術費用等，但本件龍鳳池礦區之採礦執照已
    經逾期，迄今均未辦理展延成功，本件投資案必須證人丁○○方面辦理礦區之展延成功，才能與中鋼公司簽約，其負責
    業務運作與資金招募，就是因為礦區始終未展延，致無法與
    中鋼簽約，因而對股東無法交代，股東才開始不滿，要求退
    股，當初是打算成立博達通公司，再由博達通公司購買長欣
    公司股份而加入礦區經營，正因為丙○○要退股，以致博達
    通公司資金不足而撤回成立之申請，因此未設立博達通公司
    等語（偵卷第78、院卷第88頁）。
  (四)就公訴意旨謂被告以打字方式偽造「丁○○」署名部分：經
    查，該「礦區證明事項」文書上，雖均有以打字方式打印出
    「丁○○」之字樣，然刑法第217 條第1 項所稱之「署押」
    ，需以行為人藉由該簽署之字樣或押印之符號，作為證明一
    定之意思表示或一定之事實者，始足當之。而該「礦區證明
    事項」文書上所打印之「丁○○」字樣，僅係在彰顯「丁○○」係該礦區代表人之身分，若在其下未有「丁○○」之簽
    名、印文、指印等，依一般社會通念，尚不足以表示該等文
    件係由「丁○○」所親自或授意製作，而得為特定意思表示
    或事實之證明，是該等經由打字方式產生之「丁○○」字樣
    ，尚與刑法第217 條第1 項所稱之「署押」不符，要難論認
    被告此部分有偽造署押之犯行。
  (五)次查，被告確曾向告訴人表示已與礦主達成協議共同經營礦
    區及長欣公司已與中鋼公司簽定交貨合約等語，業據告訴人
    告訴人於偵查中指訴明確及於本院審理時結證明確（偵卷第
    39 頁 、院卷第113 、114 頁）；另被告於遊說告訴人投資
    本件礦區時，確曾出示上揭偽造之「礦區證明事項」文書，
    亦如前述。證人丙○○雖於本院審理時證稱：被告向其表示
    在長欣公司正式行文與中鋼公司申請成為石料供應商前，事
    實上已有與中鋼之人員接觸、洽談，以往中鋼煉鋼所需之大
    理石均向國外採購，中鋼百分之百會跟長欣採購等語，其當
    時係認定既然國內也有大理石，化驗亦符合中鋼公司之要求
    ，中鋼公司絕對百分之百會跟長欣採購等情（院卷第126 、
    12 7頁），固可認被告並未向丙○○佯稱中鋼公司已與長欣
    公司簽定大理石交貨契約，而屬證人丙○○個人之商業判斷
    ，然參諸告訴人本身較忙，未曾參與本件投資案之相關細節
    ，上揭情事告訴人均不知悉一事，亦據證人丙○○結證在卷
    （院卷第127 頁），及衡以被告出具予告訴人之確認書，其
    內容係記載「... 合計新台幣伍佰萬元整為繳于博達通股份
    以（應為「有」之誤）限公司入股股金共計佔全公司股權百
    分之壹拾，收款與股權無誤。另也含蓋關係企業長欣環保股
    份有限公司與中鋼公司大理白雲石交貨合約佔全合約百分之
    十股權」等語，係直接說明長欣公司已與中鋼公司簽定交貨
    契約，已有省略該等交貨契約尚在洽商中之事實，實與告訴
    人所指述情形相符，是被告於遊說告訴人投資龍鳳池礦區時
    ，確有對告訴人告以上揭不實事項而施用詐術甚明。另告訴
    人確因上開詐術之施用而限於錯誤，乃於93年12月7 日交付
    如附表所示面額共計500 萬元之支票一節，亦據告訴人於本
    院審理時證稱：依該礦區證明，被告已有權代表礦主，其才
    安心投資，若被告未出示「礦區證明事項」文書，其當然不
    會投資等語明確；而該等支票確經被告存入配偶林月嫣名下
    國泰世華銀行帳號之帳戶內而兌現等情，亦據被告供明在卷
    ，並有證人林月嫣於警詢、偵查中之陳述可憑，且有上揭支
    票正反面影本4 份（偵卷第20至23頁）、確認書1 份（偵卷
    第30頁）在卷為佐。則被告確實對告訴人施用詐術，致告訴
    人陷於錯誤而交付財物等情，均堪認定。
  (六)而告訴人所交付之支票，係被告之配偶林月嫣名下之帳戶提
    示兌現，固據證人林月嫣於警詢、偵查中陳明在卷，惟其亦
    陳稱因為公司尚未設立帳戶，所以被告將支票存在其帳戶，
    礦區如有需要即提領出來使用等語（偵卷第10頁）；而帳戶
    僅係該支票用以兌現之工具，該等投資款是否確遭挪用，應
    再審酌該等款項是否確實支出於本件礦區投資案；且被告與
    證人林月嫣為夫妻，衡以夫妻共同生活且關係緊密，有相當
    互信基礎，又被告於94年2 月1 日始向經濟部辦理博達通公
    司之名稱預查，有基富公司收款明細表、經濟部自行收納款
    項統一收據、公司設立登記預查名稱申請表各1 紙在卷可憑
    （偵卷第69至第71頁），則告訴人於93年12月7 日交付上揭
    支票時，因博達通公司尚未成立而無從設立金融帳戶，被告
    乃向所信任之證人林月嫣借用帳戶存放本件投資款項，本難
    逕予認定係意圖為自己不法之所有。再參以被告確實與礦主
    丁○○洽商過共同經營龍鳳池礦區之事宜，2 人並已達成如
    被告可以募得資金，即可共同經營之共識並簽定「意向書」
    ，業如前述；另本件龍鳳池礦區之大理石、白雲石確曾送交
    檢定化驗，被告亦將上開化驗結果、相關礦區之技師簽證資
    料提出予中鋼公司，及於93年12月間以長欣公司名義正式行
    文中鋼申請成為石料供應商，均有卷附臺灣白雲石生產廠商
    登記需知（院卷第97頁）、中鋼公司95年12月6 日（95 ）
    中鋼C1字108688-241 0號函所附之順揚礦業技師事務所龍鳳
    池大理石礦場礦區開發評估報告書、經營計劃書內所附財團
    法人石材工業發展中心材料試驗實驗室93年5 月27日試驗報
    告及中鋼公司96年6 月28日（96）中鋼C1字125823-161 號
    函在卷可憑。而被告於行文中鋼公司之後，中鋼公司確亦於
    94年3 月2 日行文長欣公司，要求其補正公司執照、礦場登
    記證、礦業用地租約（核定函）或申請書、礦業技師評估報
    告白雲石相關資料，亦有卷附中鋼公司傳真函文1 紙（偵卷
    第81頁）、96年8 月28日（96）中鋼C1字第125823-1705 號
    函（卷第166 頁）可憑。又被告於遊說告訴人投資時，博達
    通公司雖尚未成立，然被告嗣已於93年12月間委託基富公司
    代為處理博達通公司之成立事宜，並確於94年2 月1 日向經
    濟部辦理公司名稱預查，待成立博達通公司後，投資長欣公
    司百分之五股權，藉以使博達通公司得共同經營龍鳳池礦區
    ，有基富公司收款明細表、經濟部自行收那款項統一收據、
    公司設立登記預查名稱申請表、讓渡書各1 紙在卷可憑（偵
    卷第69至第73頁）；再證人丙○○嗣後要求退出博達通公司
    ，被告乃委請第三人簽發寶華商業銀行支票5 張，合計18 0
    萬元，於94年2 月26日交付予證人丙○○收受，該等支票並
    已兌現而退還丙○○之股金，有證人丙○○於本院審理中之
    證詞及卷附上開支票影本暨證人丙○○簽收之字跡1 份可資
    佐認（院卷第156 、157 頁），互核博達通公司申請設立之
    時間及證人丙○○退股之時間，可認被告於偵查中辯稱博達
    通公司嗣後未能成立之原因，係因股東丙○○等人退股所致
    （偵卷第78頁），尚非無據。且查，被告確實亦將資金先行
    投資於礦區○○路工程，證人丙○○並曾前往查看工程進度
    及實際監工數日，及已支付博達通公司籌備之相關費用、技
    師費用、支付礦主丁○○相關現金，分別據證人丙○○於本
    院審理中結證明確（院卷第123 頁）及卷附支付丁○○先生
    現金明細1 紙、技師合約書1 紙、技師費計算表、支票暨支
    出證明單、丁○○出示之收據2 張、匯款單7 紙、經濟部礦
    物局礦區稅繳納通知單2 紙、順揚礦業技師事務所請款單1
    份、收據2 紙、花蓮縣政府函文2 紙等資料可憑（偵卷第97
    至第132 頁）。末查，龍鳳池礦區雖於93年9 月間申報開工
    ，然其採礦執照之有效期限僅至94年10月16日，逾期若未申
    請展延獲准，即失去採礦權，礦主丁○○雖已申請展限，然
    迄今尚未展限獲准，業據證人丁○○證述明確，並有經營計
    劃書所附經濟部台濟採字第玖陸伍號採礦執照1 紙可憑；
    而證人丁○○雖又證稱展限中視同正常營業，然事後是否能
    續予核發採礦執照，究屬未知，則可認被告辯稱礦區未辦理
    展延成功，其無法付款，亦無法與中鋼公司簽立交貨契約等
    情，亦屬可信。況告訴人確亦於提起本件告訴之前，向被告
    要求退還博達通公司股金，經協商後，被告亦簽發面額共計
    3 百萬元之本票2 紙，於94年3 月25日交付予告訴人收受，
    及嗣於94年5 月5 日提供其配偶林月嫣名下之房屋及以林月
    嫣作為保證人以擔保被告積欠告訴人之退還股金債務，均如
    前述，則被告果欲詐騙告訴人，自可於收取告訴人之投資款
    後避不見面，又何需於告訴人要求退款時出面予以處理？準
    此，足認被告確與龍鳳池礦區之礦主丁○○有合作之意願，
    並約定由被告負責籌募資金，且被告確有從事相關礦區之經
    營業務及支出相關費用，即難謂其向告訴人所募得之資金均
    未使用於本件投資案，且本件博達通公司未能成立及中鋼公
    司未能與長欣公司定立交貨合約，股東退股及本件礦區執照
    未能展延，亦為其相關之原因，難認告訴人所投資之股金未
    能回收獲利確係被告惡意倒閉所致。益徵被告於向告訴人募
    集資金之始，確意在供籌辦龍鳳池礦區之投資案使用，本件
    尚乏積極證據足認被告招募投資時有何為自己不法所有之意
    圖，自與首揭詐欺罪之構成要件不符。
  (七)綜上，被告所涉之偽造署押及詐欺取財犯嫌，均屬不能證明
    ，惟公訴人認此部分行為若成立犯罪，與前開有罪部分，分
    別有單純一罪及有牽連犯之裁判上一罪關係，本院就此均不
    另為無罪之諭知。
據上論斷，應依刑事訴訟法第299 條第1 項前段，刑法第2 條第
1 項前段，修正前刑法第56條、第210 條、第216 條、第41條第
1 項前段，罰金罰鍰提高標準條例第1 條前段、廢止前罰金罰鍰
提高標準條第2 條，中華民國九十六年罪犯減刑條例第2 條第1
項第3 款、第7 條、第9 條，判決如主文。
本案經檢察官甲○○到庭執行職務。
中　　華　　民　　國　　96　　年　　9 　　月　　19　　日
                    刑事第十三庭  審判長法　官 黃惠玲
                                        法  官 蔣志宗
                                        法  官 黃苙荌
以上正本證明與原本無異。
如不服本判決，應於收受送達後10日內向本院提出上訴書狀。
中　　華　　民　　國　　96　　年　　9 　　月　　19　　日
　　　　　　　　　　　　　　　　　　    書記官 郭育秀
附錄論罪科刑法條：
中華民國刑法第210條
偽造、變造私文書，足以生損害於公眾或他人者，處5 年以下有
期徒刑。
中華民國刑法第216條
行使第210 條至第215 條之文書者，依偽造、變造文書或登載不
實事項或使登載不實事項之規定處斷。
附表
告訴人戊○○交付予乙○○之支票：
┌──┬──────┬─────┬────┬───┬──────┐
│編號│發票日期    │支票號碼  │付款銀行│發票人│票面金額    │
├──┼──────┼─────┼────┼───┼──────┤
│1   │93年12月15日│UA0000000 │聯邦商業│陳麗芬│壹佰萬元    │
├──┼──────┼─────┤銀行高雄│      ├──────┤
│2   │93年12月25日│UA0000000 │分行。  │      │壹佰伍拾萬元│
├──┼──────┼─────┤        │      ├──────┤
│3   │94年1 月10日│UA0000000 │        │      │壹佰萬元    │
├──┼──────┼─────┤        │      ├──────┤
│4   │94年1 月30日│UA0000000 │        │      │壹佰伍拾萬元│
└──┴──────┴─────┴────┴───┴──────┘
